ACORDAO-COMPLETO-2383554

ACÓRDÃO 14541/2019 ATA 44/2019 - PRIMEIRA CÂMARA

VISTOS, relatados e discutidos estes autos de processo de tomada de contas especial instaurada pelo Fundo Nacional de Desenvolvimento da Educação em face da omissão na prestação de contas quanto aos recursos repassados por força do Convênio 656357/2009 (Siafi 654168) ,
ACORDAM os Ministros do Tribunal de Contas da União, reunidos em sessão da 1ª Câmara, ante as razões expostas pelo relator, em:
9.1. com fundamento nos arts. 1º, inciso I, 16, inciso III, alíneas "a" e "c", da Lei 8.443/1992 c/c os arts. 19 e 23, inciso III, da mesma Lei, e com os arts. 1º, inciso I, 209, inciso III, 210 e 214, inciso III, do RITCU, julgar irregulares as contas do sr. José Rômulo Carneiro de Albuquerque Neto (XXX.352.054-XX) , condenando-o ao pagamento da quantia abaixo discriminada, com a fixação do prazo de 15 (quinze) dias, a contar das notificação, para comprovar, perante o Tribunal (art. 214, inciso III, alínea "a", do RITCU) , o recolhimento da dívida aos cofres do Fundo Nacional de Desenvolvimento da Educação, atualizada monetariamente e acrescida dos juros de mora, calculados a partir da data indicada, até a do efetivo recolhimento, na forma prevista na legislação em vigor:
	Valor Original (R$) 
	Data do crédito na conta específica

	604.918,86
	5/1/2010

	302.459,44
	8/11/2011

	302.459,43
	8/11/2011

9.2. aplicar ao sr. José Rômulo Carneiro de Albuquerque Neto (XXX.352.054-XX) multa no valor de R$ 195.000,00 (cento e noventa e cinco mil reais) , nos termos do art. 57 da Lei 8.443/1992 c/c art. 267 do RITCU, fixando-lhe o prazo de quinze dias, a contar das notificações, para comprovar, perante o Tribunal (art. 214, inciso III, alínea "a", do RITCU) , o recolhimento da dívida aos cofres do Tesouro Nacional, atualizada monetariamente desde a data do presente acórdão até a data do efetivo recolhimento, se for paga após o vencimento, na forma da legislação em vigor;
9.3. com fundamento nos arts. 1º, inciso I, 16, inciso III, alínea "a", da Lei 8.443/1992 c/c os arts. 19, parágrafo único, e 23, inciso III, da mesma Lei, e com os arts. 1º, inciso I, 209, inciso I, 210, § 2º, e 214, inciso III, do RITCU, julgar irregulares as contas do sr. Leonardo José Barbalho Carneiro (XXX.164.574-XX) ;
9.4. aplicar ao sr. Leonardo José Barbalho Carneiro (XXX.164.574-XX) multa no valor de R$ 10.000,00 (dez mil reais) , nos termos do art. 58, inciso I, da Lei 8.443/1992 c/c o art. 268, inciso I, do RITCU, fixando-lhe o prazo de 15 (quinze) dias, a partir da notificação, para que comprove, perante o Tribunal, seu recolhimento aos cofres do Tesouro Nacional, atualizada monetariamente desde a data deste acórdão até a data do efetivo pagamento;
9.5. autorizar, nos termos do art. 28, inciso II, da Lei 8.443/1992, a cobrança judicial das dívidas, caso não sejam atendidas as notificações;
9.6. autorizar, caso solicitado, o pagamento das dívidas em até 36 (trinta e seis) parcelas mensais e consecutivas, nos termos do art. 26 da Lei 8.443/1992 c/c o art. 217 do RITCU, fixando o prazo de 15 (quinze) dias, a contar do recebimento da notificação, para comprovação perante o Tribunal do recolhimento da primeira parcela, e de 30 (trinta) dias, a contar da parcela anterior, para comprovação do recolhimento das demais parcelas, devendo incidir sobre cada valor mensal, atualizado monetariamente, os juros de mora devidos, na forma prevista na legislação em vigor;
9.7. alertar aos responsáveis de que a inadimplência de qualquer parcela acarretará o vencimento antecipado do saldo devedor;
9.8. dar ciência da presente deliberação ao Procurador-Chefe da Procuradoria da República no Estado da Paraíba, nos termos do § 3º do art. 16 da Lei 8.443/1992 c/c o § 7º do art. 209 do RITCU; e
9.9. dar ciência do presente acórdão aos responsáveis, ao FNDE e à Prefeitura Municipal de Pitimbu/PB.

Tomada de contas especial decorrente da omissão no dever de prestar contas de recursos repassados por força de convênio cujo objeto era a construção de escola no âmbito do Programa Proinfância.

Primeira Câmara

Prefeitura Municipal de Pitimbu/PB

3. Interessados/Responsáveis:
3.1. Interessado: Fundo Nacional de Desenvolvimento da Educação (00.378.257/0001-81)
3.2. Responsáveis: José Rômulo Carneiro de Albuquerque Neto (XXX.352.054-XX) e Leonardo José Barbalho Carneiro (XXX.164.574-XX)

13.1. Ministros presentes: Walton Alencar Rodrigues (Presidente) e Benjamin Zymler (Relator).
13.2. Ministros-Substitutos convocados: Augusto Sherman Cavalcanti e Marcos Bemquerer Costa.
13.3. Ministro-Substituto presente: Weder de Oliveira.

BENJAMIN ZYMLER

Adoto, como relatório, com alguns ajustes de forma, a instrução elaborada no âmbito da Secretaria de Controle Externo de Tomada de Contas Especial (SecexTCE) inserta à peça 48, verbis:
"INTRODUÇÃO
Cuidam os autos de tomada de contas especial instaurada pelo Fundo Nacional de Desenvolvimento da Educação (FNDE) em desfavor dos Srs. José Rômulo Carneiro de Albuquerque Neto, prefeito de Pitimbu/PB na gestão 2009-2012, e Leonardo José Barbalho Carneiro, prefeito de Pitimbu/PB nas gestões 2013-2016 e 2017-2020 (atual) , em face da omissão na prestação de contas quanto aos recursos repassados ao município de Pitimbu/PB em virtude do Convênio 656357/2009 (Siafi 654168; peça 14) , vigente de 30/11/2009 a 5/8/2015, cujo prazo final para apresentação da prestação de contas expirou em 4/10/2015, tendo por objeto a construção de escola no âmbito do Programa Proinfância.
HISTÓRICO
Para a execução do Convênio 656357/2009 (peça 14) , o FNDE repassou ao município de Pitimbu/PB a importância total de R$ 1.209.837,73, conforme relação de ordens bancárias constante da peça 3. Os recursos foram creditados na conta específica de acordo com os valores originais e datas de crédito em conta como mostra a tabela a seguir, conforme extrato bancário (peça 8) . Cabe ressaltar que, de acordo com o mencionado extrato bancário (peça 8) , houve vários pagamentos feitos mediante o uso de cheques, além de transferências bancárias não identificadas nos extratos, entre os exercícios de 2010 e 2012 (peça 8, p. 100-102) .
	Valor Original (R$) 
	Data do crédito na conta específica

	604.918,86
	5/1/2010

	302.459,44
	8/11/2011

	302.459,43
	8/11/2011

O prazo para prestar contas encerrou-se em 4/10/2015 (peça 2) , mas, até aquela data, não foi confirmado o envio da prestação de contas para o FNDE.			
Conforme apontado na Informação 1887/2017-Seapc/Coapc/Cgcap/Difin/FNDE (peça 9) , o FNDE verificou a omissão no dever legal de prestar contas do Convênio 656357/2009 (peça 14) .
Por meio dos ofícios constantes da peça 12, recebidos conforme atestam os AR constantes da peça 13 (nos exercícios de 2015 e 2016) , o órgão instaurador notificou os dois responsáveis acerca da omissão no dever legal de prestar constas dos recursos federais recebidos, requerendo as providências devidas ou a devolução dos aludidos recursos.
Diante da não apresentação da prestação de contas e da consequente não demonstração da boa e regular aplicação dos recursos federais repassados, assim como da não devolução dos recursos, instaurou-se a tomada de contas especial. Nesse sentido, o Relatório de TCE 451/2017 - DIREC/COTCE/CGCAP/DIFIN-FNDE/MEC (peça 23) concluiu que o prejuízo importaria no valor total dos recursos repassados, o que corresponde ao valor original de R$ 1.209.837,73, imputando-se responsabilidade solidária aos Srs. José Rômulo Carneiro de Albuquerque Neto, prefeito de Pitimbu/PB na gestão 2009-2012, e Leonardo José Barbalho Carneiro, prefeito de Pitimbu/PB na gestão 2013-2016, uma vez que eles eram as pessoas responsáveis pela gestão e execução dos recursos federais recebidos à conta do Convênio 656357/2009 (peça 14) , bem como pela apresentação da prestação de contas por meio do SiGPC, nos termos da Súmula 230 do TCU, tendo o prazo final da aludida prestação de contas expirado em 4/10/2015 (peça 2) .
O Relatório de Auditoria 445/2018, da Controladoria-Geral da União (peça 24) , chegou às mesmas conclusões.
Adicionalmente, após serem emitidos o certificado de auditoria, o parecer do dirigente de controle interno e o pronunciamento ministerial (peças 25, 26 e 27) , o processo foi remetido a este Tribunal.
Na instrução inicial (peça 29) , não foi imputada corresponsabilidade ao Sr. Leonardo José Barbalho Carneiro (gestões 2013-2016 e 2017-2020) pelo débito decorrente da omissão, visto que, apesar de o prazo para prestação de contas ter se encerrado em 4/10/2015, durante o período de sua gestão, os extratos bancários demonstraram que os recursos foram integralmente gastos na gestão do Sr. José Rômulo Carneiro de Albuquerque Neto (peça 8, p. 102) . Assim, a citação e a audiência dos responsáveis foram realizadas nos seguintes termos:
a) 'realizar a citação do Sr. José Rômulo Carneiro de Albuquerque Neto (CPF XXX.352.054-XX) , prefeito de Pitimbu/PB na gestão 2009-2012, uma vez que, em face da omissão na prestação de contas, não logrou demonstrar a boa e regular aplicação dos recursos federais recebidos à conta do Convênio 656357/2009, com fundamento nos arts. 10, § 1º, e 12, inciso II, da Lei 8.443/1992, c/c o art. 202, inciso II, §1º, do Regimento Interno do TCU, para que, no prazo de quinze dias, a contar do recebimento do ofício citatório, apresente alegações de defesa quanto à ocorrência abaixo indicada, em razão da conduta especificada, e/ou recolha, aos cofres do FNDE, as importâncias abaixo indicadas, atualizadas monetariamente a partir das respectivas datas até o efetivo recolhimento, abatendo-se, na oportunidade, as quantias eventualmente ressarcidas, na forma da legislação em vigor:
Irregularidade: não comprovação da boa e regular aplicação dos recursos federais repassados ao município de Pitimbu/PB, em face da omissão no dever de prestar contas dos valores transferidos, no âmbito do Convênio 656357/2009;
	Valor Original (R$) 
	Data do crédito na conta específica

	604.918,86
	5/1/2010

	302.459,44
	8/11/2011

	302.459,43
	8/11/2011

Valor atualizado do débito em 13/8/2018 (sem juros) : R$ 1.923.501,76
Conduta: em face da omissão na prestação de contas, cujo prazo encerrou-se em 4/10/2015, não logrou demonstrar a boa e regular aplicação dos recursos federais recebidos à conta do Convênio 656357/2009;
Dispositivos violados: art. 37, caput, c/c o art. 70, parágrafo único, da Constituição da República Federativa do Brasil; art. 93 do Decreto-lei 200/1967; art. 66 do Decreto 93.872/1986; cláusula décima sétima do Convênio 656357/2009 (peça 14, p. 9) ;
Evidências: Informação 1887/2017-Seapc/Coapc/Cgcap/Difin/FNDE (peça 9) e Relatório de TCE 451/2017 - DIREC/COTCE/CGCAP/DIFIN-FNDE/MEC (peça 23) ;
b)  informar ao responsável José Rômulo Carneiro de Albuquerque Neto que, caso venha a ser condenado pelo Tribunal, os débitos ora apurados serão acrescidos de juros de mora, nos termos do § 1º do art. 202 do RI/TCU;
c)  esclarecer ao responsável José Rômulo Carneiro de Albuquerque Neto, em obediência ao art. 12, § 2º, da Lei 8.443/1992, e ao art. 12, inciso VI, da Resolução TCU 170/2004, que o recolhimento tempestivo do débito somente saneará o processo caso seja reconhecida a sua boa-fé e não se constate outra irregularidade nas contas;
d)  realizar a audiência do Sr. Leonardo José Barbalho Carneiro (CPF XXX.164.574-XX) , prefeito de Pitimbu/PB na gestão 2013-2016, com fundamento nos arts. 10, § 1º, e 12, incisos I e III, da Lei 8.443/1992, c/c o art. 202, incisos I e III, do RI/TCU, para que, no prazo de quinze dias, apresente razões de justificativa quanto à omissão no dever de prestar contas dos recursos federais recebidos à conta do Convênio 656357/2009, cujo prazo encerrou-se em 4/10/2015;
Irregularidade: não cumprimento do prazo originalmente estipulado para prestação de contas;
Conduta: descumprir o prazo originalmente estipulado para prestação de contas dos recursos federais recebidos à conta do Convênio 656357/2009, cujo prazo encerrou-se em 4/10/2015;
Dispositivos violados: art. 37, caput, c/c o art. 70, parágrafo único, da Constituição da República Federativa do Brasil; art. 93 do Decreto-lei 200/1967; art. 66 do Decreto 93.872/1986; cláusula décima sétima do Convênio 656357/2009 (peça 14, p. 9) ;
Evidências: Informação 1887/2017-Seapc/Coapc/Cgcap/Difin/FNDE (peça 9) e Relatório de TCE 451/2017 - DIREC/COTCE/CGCAP/DIFIN-FNDE/MEC (peça 23) ;
e)  encaminhar cópia da presente instrução aos responsáveis, a fim de subsidiar a apresentação de suas alegações de defesa e/ou razões de justificativa;
f)  esclarecer aos dois responsáveis, em obediência ao art. 12, § 3º, da Lei 8.443/1992, e ao art. 12, inciso VII, da Resolução TCU 170/2004, que o não atendimento à citação e à audiência implicará revelia, para todos os efeitos, dando-se prosseguimento ao processo.'
 Em cumprimento ao despacho do Ministro-Relator Benjamim Zymler (peça 32) , foi efetuada a citação e a audiência dos responsáveis, como segue:
a) José Rômulo Carneiro de Albuquerque Neto:
	Ofício
	Data de Recebimento do Ofício
	Nome do Recebedor do Ofício
	Observação
	Fim do Prazo para Defesa

	2050/2018-TCU/Secex-TCE (peça 36) , de 4/10/2018
	-
	-
	Ofício e Aviso de Recebimento devolvidos com a informação 'mudou-se' (peça 38) 
	-

	3599/2019-TCU/Secex-TCE (peça 41) , de 10/6/2019
	26/6/2019
	Ilegível
	Ofício recebido em endereço obtido por meio de pesquisa realizada na base de dados do TCU (peça 40) 
	-

	3600/2019-TCU/Secex-TCE (peça 42) , de 10/6/2019
	1/7/2019 (Vide AR de Peça 46) 
	Williams da Silva
	Ofício recebido no endereço do responsável, conforme pesquisa realizada na base de dados da Receita Federal (peça 33) 
	16/7/2019

	3601/2019-TCU/Secex-TCE (peça 43) , de 10/6/2019
	-
	-
	Ofício e Aviso de Recebimento devolvidos com a informação "mudou-se" (peça 45) 
	
b) Leonardo José Barbalho Carneiro:
	Ofício
	Data de Recebimento do Ofício
	Nome do Recebedor do Ofício
	Observação
	Fim do Prazo para Defesa

	2052/2018-TCU/Secex-TCE (peça 35) ,  de 4/10/2018
	25/1/2019 (Vide AR de peça 39) 
	José Izídio da Silva
	Ofício recebido no endereço do responsável, conforme pesquisa realizada na base de dados da Receita Federal (peça 34) 
	11/2/2019

Transcorrido o prazo regimental, os responsáveis permaneceram silentes, devendo ser considerados revéis, nos termos do art. 12, § 3º, da Lei 8.443/1992.
EXAME TÉCNICO
Da validade das notificações
12.	 Preliminarmente, cumpre tecer breves considerações sobre a forma como são realizadas as comunicações processuais no TCU. A esse respeito, destacam-se o art. 179, do Regimento Interno do TCU (Resolução 155, de 4/12/2002) e o art. 4º, inciso III, § 1º, da Resolução TCU 170, de 30 de junho de 2004, in verbis:
'Art. 179. A citação, a audiência ou a notificação, bem como a comunicação de diligência, farse-ão:
I - mediante ciência da parte, efetivada por servidor designado, por meio eletrônico, fac-símile, telegrama ou qualquer outra forma, desde que fique confirmada inequivocamente a entrega da comunicação ao destinatário;
II - mediante carta registrada, com aviso de recebimento que comprove a entrega no endereço do destinatário;
III - por edital publicado no Diário Oficial da União, quando o seu destinatário não for localizado (...) '
'Art. 3º As comunicações serão dirigidas ao responsável, ou ao interessado, ou ao dirigente de órgão ou entidade, ou ao representante legal ou ao procurador constituído nos autos, com poderes expressos no mandato para esse fim, por meio de:
I - correio eletrônico, fac-símile ou telegrama;
II - servidor designado;
III - carta registrada, com aviso de recebimento;
IV - edital publicado no Diário Oficial da União, quando o seu destinatário não for localizado, nas hipóteses em que seja necessário o exercício de defesa'.
 'Art. 4º. Consideram-se entregues as comunicações:
I - efetivadas conforme disposto nos incisos I e II do artigo anterior, mediante confirmação da ciência do destinatário;
II - realizadas na forma prevista no inciso III do artigo anterior, com o retorno do aviso de recebimento, entregue comprovadamente no endereço do destinatário;
III - na data de publicação do edital no Diário Oficial da União, quando realizadas na forma prevista no inciso IV do artigo anterior.
§ 1º O endereço do destinatário deverá ser previamente confirmado mediante consulta aos sistemas disponíveis ao Tribunal ou a outros meios de informação, a qual deverá ser juntada ao respectivo processo. (...) '
13.	 Portanto, temos que a validade da citação via postal não depende de que o aviso de recebimento seja assinado pelo próprio destinatário da comunicação, o que dispensa, no caso em tela, a entrega do AR em 'mãos próprias'. A exigência da norma é no sentido de o Tribunal verificar se a correspondência foi entregue no endereço correto, residindo aqui a necessidade de certeza inequívoca. 
14.	 Não é outra a orientação da jurisprudência do TCU, conforme se verifica dos julgados a seguir transcritos:
'São válidas as comunicações processuais entregues, mediante carta registrada, no endereço correto do responsável, não havendo necessidade de que o recebimento seja feito por ele próprio' (Acórdão 3648/2013-TCU-Segunda Câmara, Relator Ministro José Jorge) ;
'É prescindível a entrega pessoal das comunicações pelo TCU, razão pela qual não há necessidade de que o aviso de recebimento seja assinado pelo próprio destinatário. Entregandose a correspondência no endereço correto do destinatário, presume-se o recebimento da citação.' (Acórdão 1019/2008-TCU-Plenário, Relator Ministro Benjamin Zymler) ;'
'As comunicações do TCU, inclusive as citações, deverão ser realizadas mediante Aviso de Recebimento - AR, via Empresa Brasileira de Correios e Telégrafos, bastando para sua validade que se demonstre que a correspondência foi entregue no endereço correto.' (Acórdão 1.526/2007Plenário, Relator Ministro Aroldo Cedraz) .
15. A validade do critério de comunicação processual do TCU foi referendada pelo Supremo Tribunal Federal, nos termos do julgamento do MS-AGR 25.816/DF, por meio do qual se afirmou a desnecessidade da ciência pessoal do interessado, entendendo-se suficiente a comprovação da entrega do 'AR" no endereço do destinatário:
'EMENTA: AGRAVO REGIMENTAL. MANDADO DE SEGURANÇA. DESNECESSIDADE DE INTIMAÇÃO PESSOAL DAS DECISÕES DO TRIBUNAL DE CONTAS DA UNIÃO. ART. 179 DO REGIMENTO INTERNO DO TCU. INTIMAÇÃO DO ATO IMPUGNADO POR CARTA REGISTRADA, INICIADO O PRAZO DO ART. 18 DA LEI nº 1.533/51 DA DATA CONSTANTE DO AVISO DE RECEBIMENTO. DECADÊNCIA RECONHECIDA. AGRAVO IMPROVIDO.
O envio de carta registrada com aviso de recebimento está expressamente enumerado entre os meios de comunicação de que dispõe o Tribunal de Contas da União para proceder às suas intimações.
O inciso II do art. 179 do Regimento Interno do TCU é claro ao exigir apenas a comprovação da entrega no endereço do destinatário, bastando o aviso de recebimento simples.'
16.	 No presente caso, os ofícios de citação e audiência foram recebidos nos endereços dos responsáveis constantes na base de dados da Receita Federal (peças 46 e 39) , conforme demonstrado no item 10 desta instrução. Em que pese os avisos de recebimento terem sido assinados por pessoas estranhas aos autos, esse fato, por si só, não invalida as notificações dirigida aos responsáveis, uma vez que o art. 179, inciso II, do RI/TCU estabelece que as comunicações processuais far-se-ão mediante carta registrada, com aviso de recebimento que comprove a entrega no endereço do destinatário.
17.	 Os responsáveis deixaram transcorrer in albis o prazo regimental que lhes foi concedido, motivo pelo qual se impõe o reconhecimento da revelia de que trata o art. 12, § 3º, da Lei 8.443/1992.
18. Deve-se observar que, nos processos do TCU, a revelia não implica a presunção de que sejam verdadeiras todas as imputações levantadas contra os responsáveis, diferentemente do que ocorre no processo civil, em que o não comparecimento do réu aos autos leva à presunção da verdade dos fatos narrados pelo autor. Dessa forma, a avaliação da responsabilidade do agente não pode prescindir da prova existente no processo ou para ela carreada.
19.	 Assim, independentemente da revelia, a avaliação da responsabilidade do agente nos processos desta Corte não prescinde dos elementos existentes nos autos ou para ele carreados, uma vez que são regidos pelo princípio da verdade material (Acórdão 163/2015-TCU-Segunda Câmara, Relator Ministro André de Carvalho; 2.685/2015-2ª Câmara, Relator Ministro Raimundo Carreiro; 2.801/2015-1ª Câmara, Relator Ministro Walton Alencar Rodrigues; 4.340/2015-1ª Câmara, Relator Ministro Weder de Oliveira e 5.537/2015-1ª Câmara, Relator Ministro Weder de Oliveira) . 
20.	 Entretanto, cabe destacar que, nas fases anteriores desta TCE, os responsáveis também não se manifestaram quanto às irregularidades que lhes foram imputadas, mantendo-se omissos, conforme registrado no Relatório de TCE 451/2017 - DIREC/COTCE/CGCAP/DIFIN-FNDE/MEC (peça 23) .
21.	 Adicionalmente, as irregularidades imputadas aos responsáveis estão claramente demonstradas nos autos, não sendo possível, nesta fase processual, o aproveitamento de qualquer elemento em defesa do Sr. José Rômulo Carneiro de Albuquerque Neto e do Sr. Leonardo José Barbalho Carneiro.
Da análise da pretensão punitiva
22.	 Vale ressaltar que a jurisprudência pacífica desta Corte é no sentido da imprescritibilidade das ações de ressarcimento ao erário (Súmula TCU 282) . Dessa forma, identificado dano ao erário, deve-se instaurar e julgar o processo de tomada de contas especial para responsabilizar seus agentes causadores, respeitando o direito ao contraditório e à ampla defesa, independentemente de quando ocorreram os atos impugnados.
23 .	Já a pretensão punitiva do TCU, conforme Acórdão 1441/2016-TCU-Plenário, que uniformizou a jurisprudência acerca dessa questão, subordina-se ao prazo geral de prescrição indicado no art. 205 do Código Civil, que é de dez anos, contado da data de ocorrência da irregularidade sancionada, nos termos do art. 189 do Código Civil, sendo esse prazo interrompido pelo ato que ordenar a citação, a audiência ou a oitiva do responsável. Conforme o mesmo acórdão, a ocorrência dessa espécie de prescrição será aferida, independentemente de alegação da parte, em cada processo no qual haja intenção de aplicação das sanções previstas na Lei 8.443/1992.
24.	 Considerando que o ato imputado foi a omissão da prestação de contas dos recursos repassados ao município de Pitimbu/PB por conta do Convênio 656357/2009 (Siafi 654168) , o início da contagem do prazo prescricional deverá coincidir com o final do prazo fixado para a apresentação da referida prestação de contas, que, no presente caso, ocorreu em 4/10/2015. Sendo assim, em razão de não ter transcorrido mais de dez anos entre essa data e a data em que foi ordenada a citação (28/8/2018 - peça 32) , constata-se que não ocorreu a prescrição da pretensão punitiva.
25.	 Tratando-se de processo em que as partes interessadas não se manifestaram acerca das irregularidades imputadas, não há elementos para que se possa efetivamente aferir e reconhecer a ocorrência de boa-fé nas condutas dos responsáveis, podendo este Tribunal, desde logo, proferir o julgamento de mérito pela irregularidade das contas, conforme os termos dos §§ 2º e 6º do art. 202 do RITCU (Acórdão 2064/2011-TCU-Primeira Câmara, Relator Ministro Ubiratan Aguiar; Acórdão 6182/2011-TCU-Primeira Câmara, Relator Ministro-Substituto Weder de Oliveira; Acórdão 4072/2010-TCU-Primeira Câmara, Relator Ministro Valmir Campelo; Acórdão 1189/2009-TCU-Primeira Câmara, Relator Ministro-Substituto Marcos Bemquerer; Acórdão 731/2008-TCU-Plenário, Relator Ministro Aroldo Cedraz) . 
26. Dessa forma, os responsáveis devem ser considerados revéis, nos termos do art. 12, § 3º, da Lei 8.443/1992, devendo as contas de ambos serem julgadas irregulares, condenando o Sr. José Rômulo Carneiro de Albuquerque Neto ao débito apurado e aplicando-lhe a multa prevista no art. 57 da Lei 8.443/1992, bem como aplicando a multa prevista no art. 58 da Lei 8.443/1992 ao Sr. Leonardo José Barbalho Carneiro.
CONCLUSÃO
27. A partir dos elementos constantes dos autos, foi possível verificar que o Sr. José Rômulo Carneiro de Albuquerque Neto, prefeito de Pitimbu/PB na gestão 2009-2012, era a pessoa responsável pela gestão e execução dos recursos federais recebidos à conta do Convênio 656357/2009 (Siafi 654168) , bem como que o Sr. Leonardo José Barbalho Carneiro, prefeito de Pitimbu/PB nas gestões 2013-2016 e 2017-2020 (atual) , era o responsável pela omissão na apresentação da prestação de contas por meio do SiGPC, nos termos da Súmula 230 do TCU, tendo o prazo final da aludida prestação de contas expirado em 4/10/2015.
28.	 Diante da revelia dos responsáveis e inexistindo nos autos elementos que permitam concluir pela ocorrência de boa-fé ou de outros excludentes de culpabilidade em suas condutas, propõe-se que suas contas sejam julgadas irregulares, sendo o Sr. José Rômulo Carneiro de Albuquerque Neto condenado ao pagamento do débito apurado e da multa prevista no art. 57 da Lei 8.443/1992 e o Sr. Leonardo José Barbalho Carneiro condenado ao pagamento da multa prevista no art. 58 da Lei 8.443/1992.
PROPOSTA DE ENCAMINHAMENTO
29.	Diante do exposto, submetem-se os autos à consideração superior, propondo:
a)	considerar revéis para todos os efeitos, os Srs. José Rômulo Carneiro de Albuquerque Neto (XXX.352.054-XX) , prefeito de Pitimbu/PB na gestão 2009-2012, e Leonardo José Barbalho Carneiro (XXX.164.574-XX) , prefeito de Pitimbu/PB nas gestões 2013-2016 e 2017-2020 (atual) , dando-se prosseguimento ao processo, com fundamento no art. 12, § 3º da Lei 8.443/1992;
b) julgar irregulares, nos termos dos arts. 1º, inciso I, 16, inciso III, alíneas 'a' e 'c', da Lei 8.443/1992 c/c os arts. 19 e 23, inciso III, da mesma Lei, e com os arts. 1º, inciso I, 209, I, 210 e 214, inciso III, do Regimento Interno, as contas do Sr. José Rômulo Carneiro de Albuquerque Neto (XXX.352.054-XX) , prefeito de Pitimbu/PB na gestão 2009-2012, condenando-o ao pagamento da quantia a seguir especificada, atualizada monetariamente e acrescida dos juros de mora, calculados a partir da data discriminada até a efetiva quitação do débito, fixando-lhe o prazo de quinze dias para que comprove, perante o Tribunal, o recolhimento da referida quantia aos cofres do Fundo Nacional de Desenvolvimento da Educação (FNDE) , nos termos do art. 23, inciso III, alínea 'a', da citada Lei c/c o art. 214, inciso III, alínea 'a', do Regimento Interno, ante a não comprovação da boa e regular aplicação dos recursos federais repassados ao município de Cristiano Castro/PI, em face da omissão no dever de prestar contas dos valores transferidos, no âmbito do Convênio 656357/2009 (Siafi 654168) , cujo prazo expirou em 4/10/2015:
	Valor Original (R$) 
	Data do crédito na conta específica

	604.918,86
	5/1/2010

	302.459,44
	8/11/2011

	302.459,43
	8/11/2011

Valor atualizado do débito até 16/10/2019 (com juros) : R$ 2.429.767,55
c) aplicar ao Sr. José Rômulo Carneiro de Albuquerque Neto (XXX.352.054-XX) , prefeito de Pitimbu/PB na gestão 2009-2012, individualmente, a multa referida no art. 57 da Lei 8.443, de 1992, fixando-lhe o prazo de quinze dias, a partir da notificação, para que comprove, perante o Tribunal, seu recolhimento aos cofres do Tesouro Nacional, atualizada monetariamente desde a data deste acórdão até a data do efetivo pagamento;	
d) com fundamento nos arts. 1º, inciso I, 16, inciso III, alínea 'a', da Lei 8.443/1992 c/c os arts. 19, parágrafo único, e 23, inciso III, da mesma Lei, e com arts. 1º, inciso I, 209, inciso I, 210, §2º, e 214, inciso III, do Regimento Interno, julgar irregulares as contas do Sr. Leonardo José Barbalho Carneiro (XXX.164.574-XX) , prefeito de Pitimbu/PB nas gestões 2013-2016 e 2017-2020 (atual) ;
e) aplicar ao Sr. Leonardo José Barbalho Carneiro (XXX.164.574-XX) , prefeito de Pitimbu/PB nas gestões 2013-2016 e 2017-2020 (atual) , individualmente, a multa prevista no art. 58, inciso I, da Lei 8.443/1992 c/c o art. 268, inciso I, do Regimento Interno, fixando-lhe o prazo de quinze dias, a partir da notificação, para que comprove, perante o Tribunal, seu recolhimento aos cofres do Tesouro Nacional, atualizada monetariamente desde a data deste acórdão até a data do efetivo pagamento;	
f)	autorizar, desde logo, a cobrança judicial da dívida, nos termos do art. 28, inciso II, da Lei 8.443/1992, caso não atendida a notificação;
g) 	autorizar também desde logo, se requerido, com fundamento no art. 26, da Lei 8.443/1992, c/c o art. 217, do Regimento Interno do TCU, o parcelamento da dívida em até 36 parcelas, incidindo sobre cada parcela, corrigida monetariamente, os correspondentes legais, fixando-lhe o prazo de quinze dias, a contar do recebimento da notificação, para comprovar perante o Tribunal o recolhimento da primeira parcela, e de trinta dias, a contar da parcela anterior, para comprovar os recolhimentos das demais parcelas, devendo incidir sobre cada valor mensal, atualizado monetariamente, os juros de mora devidos, no caso do débito, na forma prevista na legislação em vigor, alertando os responsáveis de que a falta de comprovação do recolhimento de qualquer parcela implicará o vencimento antecipado do saldo devedor, nos termos do art. 26, parágrafo único, da Lei 8.443/1992, c/c o art. 217, §2º, do Regimento Interno deste Tribunal;
h) enviar cópia do acórdão a ser prolatado, bem como do relatório e do voto que o fundamentarem ao Procurador-Chefe da Procuradoria da República no Estado da Paraíba, nos termos do § 3º do art. 16 da Lei 8.443/1992 c/c o § 7º do art. 209 do Regimento Interno do TCU, para adoção das medidas cabíveis, informando-lhe que o inteiro teor da deliberação pode ser consultado no endereço www.tcu.gov.br/acordaos; e
i) encaminhar cópia do acórdão que vier a ser proferido ao Fundo Nacional de Desenvolvimento da Educação (FNDE) , e aos responsáveis, para ciência, informando que a presente deliberação, acompanhada do relatório e do voto que a fundamentam, está disponível para consulta no endereço www.tcu.gov.br/acordaos, além de esclarecer que, caso requerido, o TCU poderá fornecer sem custos as correspondentes cópias, de forma impressa."
2.	O sr. Diretor e o sr. Secretário da SecexTCE ratificaram a instrução acima (peças 49 e 50) .
3.	O d. representante do Ministério Público junto ao Tribunal de Contas da União (MP/TCU) , em sua intervenção regimental, acolheu o encaminhamento alvitrado pela unidade técnica (peça 51) .
É o relatório.

não há

Procurador Júlio Marcelo de Oliveira

TOMADA DE CONTAS ESPECIAL. PROGRAMA PROINFÂNCIA. OMISSÃO DO DEVER DE PRESTAR CONTAS. CITAÇÃO. AUDIÊNCIA. REVELIA. CONTAS IRREGULARES. DÉBITO. MULTA. CIÊNCIA.

TOMADA DE CONTAS ESPECIAL (TCE)

Em exame, processo de tomada de contas especial instaurada pelo Fundo Nacional de Desenvolvimento da Educação (FNDE) em desfavor do sr. José Rômulo Carneiro de Albuquerque Neto, ex-prefeito do Município de Pitimbu/PB (gestão 2009-2012) , e do sr. Leonardo José Barbalho Carneiro, atual prefeito (gestões 2013-2016 e 2017-2020) , em face da omissão na prestação de contas dos recursos repassados por força do Convênio 656357/2009.
2.	O referido ajuste teve como objeto a construção de uma escola no âmbito do Programa Proinfância. Para sua execução, o FNDE repassou ao município a importância total de R$ 1.209.837,73, conforme relação de ordens bancárias constante da peça 3.
3.	O prazo para prestar contas encerrou-se em 4/10/2015.
4.	No entanto, conforme consta do processo, a prestação de contas não foi encaminhada, motivo que levou o órgão concedente a notificar os responsáveis para que apresentassem a documentação pertinente ou devolvessem os valores recebidos (peça 12) .
5.	Diante da inércia dos gestores, o FNDE concluiu pela instauração de tomada de contas especial em decorrência da omissão no dever de prestar contas.
6.	Nesta Corte de Contas, foi promovida a citação do sr. José Rômulo Carneiro de Albuquerque Neto para que apresentasse alegações de defesa em face da não comprovação da boa e regular aplicação dos recursos, os quais foram integralmente geridos por ele.
7.	Foi, ainda, realizada a audiência do sr. Leonardo José Barbalho Carneiro para que o gestor justificasse o não cumprimento do prazo estipulado para a apresentação da prestação de contas, o qual se esgotou em sua gestão.
8.	Todavia, mesmo regularmente notificados (ex vi dos avisos de recebimento insertos às peças 39 e 46) , os responsáveis deixaram transcorrer in albis o prazo para manifestação e não recolheram o valor devido.
9.	Ante a inexistência, nos autos, de elementos capazes de comprovar a boa e regular aplicação dos recursos, acolho a proposta formulada pela unidade técnica e endossada pelo Parquet especializado no sentido de julgar irregulares as presentes contas, com imputação de débito correspondente à totalidade dos valores recebidos.
10.	Consoante bem salientou a Secex-TCE, coube ao sr. José Rômulo Carneiro de Albuquerque a gestão e aplicação da totalidade dos recursos, devendo recair sobre ele, exclusivamente, a responsabilidade pelo ressarcimento do dano apurado.
11.	Impõe-se apropriada, ainda, a aplicação da multa prevista nos arts. 19, caput, e 57 da Lei 8.443/1992. Para tanto, fixo o seu valor em R$ 195.000,00, correspondente a, aproximadamente, 10% do valor atualizado do débito.
12.	Cumpre destacar que o ônus de comprovar a regularidade da integral aplicação dos recursos públicos compete ao gestor, por meio de documentação idônea, que demonstre, de forma efetiva e inequívoca, os gastos efetuados e o nexo de causalidade entre as despesas realizadas e os recursos federais recebidos. Dessa forma, o responsável deve trazer aos autos informações consistentes que afastem as irregularidades de forma cabal. Esse entendimento está assentado em diversos julgados, a exemplo dos Acórdão 8/2007-TCU-Primeira Câmara, 41/2007-2ª Câmara, 143/2006-1ª Câmara, 706/2003-2ª Câmara, 533/2002-2ª Câmara e 11/97-Plenário, e encontra fundamento no art. 93 do Decreto-Lei 200/1967, o qual dispõe: "Quem quer que utilize dinheiros públicos terá de justificar seu bom e regular emprego na conformidade das leis, regulamentos e normas emanadas das autoridades competentes".
13.	Já o chamamento do sr. Leonardo José Barbalho Carneiro aos autos decorreu de sua omissão no dever de prestar contas, uma vez que o prazo final expirou em sua gestão. Como é sabido, a obrigação primária de prestar contas dos recursos transferidos ao município recai sobre o prefeito em cuja gestão se enquadra a data prevista para fazê-lo. Não tendo demonstrado a impossibilidade de prestar contas ou a adoção das medidas legais visando ao resguardo do patrimônio público, deve o gestor responder por isso (Súmula TCU 230) .
14.	Assim, ainda que não caiba a atribuição de débito solidário ao prefeito sucessor omisso, uma vez que não geriu qualquer parcela dos recursos, suas contas devem ser julgadas irregulares, com a aplicação da multa prevista no art. 58, inciso I, da Lei 8.443/1992, a qual fixo em R$ 10.000,00. 
15.	Ressalta-se que o dever de prestar contas é inerente à gestão de recursos públicos, constituindo um dos pilares do sistema republicano. Ao descumpri-lo, o responsável infringe a Constituição Federal, as normas que regem a administração pública e as obrigações assumidas por meio do ajuste firmado. Essa omissão abre a possibilidade, inclusive, de que a totalidade dos recursos transferidos tenha sido desviada, em benefício do gestor ímprobo ou de pessoas por ele determinadas.
16.	Ante o exposto, voto no sentido de que o Tribunal adote o acórdão que ora submeto à deliberação desta 1ª Câmara.
TCU, Sala das Sessões Ministro Luciano Brandão Alves de Souza, em 3 de dezembro de 2019.
BENJAMIN ZYMLER 
Relator